【裁判字號】    97,重訴,227
【裁判日期】    971114
【裁判案由】    拆除地上物返還土地等
【裁判全文】
臺灣板橋地方法院民事判決             97年度重訴字第227號
原      告  甲○○
訴訟代理人  洪維煌律師
複代理人    高素真律師
被      告  乙○○
訴訟代理人  蔡慧玲律師
訴訟代理人  龍毓梅律師
複代理人    李子聿律師
上列當事人間請求拆除地上物返還土地等事件，經本院於民國
97年10月17日言詞辯論終結，判決如下：
    主  文
被告應將坐落臺北縣樹林市○○段884 、885 地號土地如附圖A
部分所示面積215 平方公尺之鋼架及如附圖C 部分所示面積91平
方公尺之鐵皮屋拆除，將上開基地連同885 地號如附圖B 部分所
示面積12平方公尺之防火巷之土地，返還原告。
被告應給付原告新台幣貳拾柒萬壹仟貳佰零參元及自民國97年1
月1 日起至拆除日止按月給付原告新台幣15925 元。
原告其餘之訴駁回。
訴訟費用由被告負擔十分之九，餘由原告負擔。
本判決第一項於原告以新台幣玖佰陸拾肆萬元供擔保後，得假執
行。如被告以新台幣貳仟捌佰玖拾壹萬柒仟柒佰零伍元預供擔保
，免為假執行。
本判決第二項得假執行。
原告其餘假執行之聲請駁回。
    事實及理由
一、原告主張：坐落台北縣樹林市○○段884 、885 地號土地為
    原告所有，被告早年自前手取得台北縣樹林市○○路○ 段97
    及99號房屋使用權，原告鑒於屋況已經老舊，乃同意以低價
    將系爭土地出租予被告，其真意即係租至前述房屋不堪使用
    為止，否則以系爭土地位於樹林火車站前精華地區，實不可
    能以年租金588700元租予被告，足見兩方於約定租約時均有
    「租至前述房屋不堪使用為止」之合意。嗣被告因前述房屋
    年久失修而不堪使用，遂於95年7 月拆除上開建物，改為興
    建鋼骨結構之建物，被告向本院起訴，請求原告出具土地使
    用同意書予被告，經本院95年訴字第2372號民事判決被告敗
    訴，被告上訴，台灣高等法院以96年上易字第169 號維持第
    一審判決，而告確定。在上開確定判決理由中，已揭明兩造
    間之基地租賃關係，業因97、99號房屋不堪使用拆除而消滅
    ，被告為無權占有。原告請求被告拆除地上物交還系爭土地
    ，被告拒不交還，續予利用地上物之工程佔用原告之土地，
    以此侵害原告之所有權，為此，原告依民法第767 條之規定
    訴請被告拆除地上物，並將該土地騰空返還予原告。在上揭
    舊建物未拆除前，被告積欠95年1 至6 月份之租金294350
    元未付，被告固然於96年12月24日將588700元提存於台灣士
    林地方法院提存所，然被告積欠之租金僅294350元，卻提存
    588700元，意在利用原告一時不察予以收取，藉以主張不定
    期租賃情事，被告上開非法行為，根本不生清償提存之效力
    。系爭884 地號96年度申報地價為50592 元／平方公尺、面
    積135 平方公尺，885 地號96年度申報地價為19696 ／平方
    公尺、面積為199 平方公尺，被告於95年7 月拆除舊建物後
    ，興建地上物占有上開土地，自95年8 月起至96年12月底止
    共計17個月，依土地法第97條規定依土地申報總價年息百分
    之10計算相當於租金之不當得利，原告可向被告請求949085
    元，被告並須自97年1 月起至拆除日止按月給付原告55829
    元相當於租金之不當得利。並聲明：１被告應給付原告
    294350元之租金及自起訴狀繕本送達翌日起至清償日止按年
    息百分之五計算之利息。２被告應將佔用原告所有位於台北
    縣樹林市○○段884 、885 地號土地上如附件複丈成果圖所
    示Ａ、Ｂ、Ｃ斜線部分之地上物拆除，將土地騰空返還予原
    告。３被告應給付原告949085元及自97年1 月1 日起至清償
    日止按月以55829 元計算之不當得利。４願供擔保請准宣告
    假執行。
二、被告則以：門牌號碼台北縣樹林市○○路○段97、99號建物
    ，原係被告以妻林麗卿之名義於77年8 月25日分別向第三人
    朱鴻章、朱鴻益及朱鄭甜所購買，並承受渠等與原土地所有
    權人間之租賃關係，原告係於79年6 月27日取得系爭二筆土
    地所有權，被告從未與原告有租至前述建物不堪使用之合意
    。被告於購買舊建物後，為使系爭土地便於使用，乃將系爭
    土地劃分成二個範圍使用，其中門牌號碼樹林市○○路○段
    97、99號之建物，占用系爭二筆土地約為百分之56，被告又
    在系爭884 、885 土地接近鄰地875 地號之範圍，搭建鐵皮
    屋使用（即現今留存在現場之未拆之鐵皮屋），從門牌號碼
    樹林市○○街三巷四號出入，占用系爭二筆土地之範圍約為
    百分之44。嗣因被告欲將舊建物97、99號作部分增建，遂將
    該建物進行部分修繕，原告遲未提供土地使用權利書，竟要
    求被告拆除增建建物，請求返還系爭二筆土地，但因系爭土
    地上尚有部分97、99號舊建物存在，而從樹林市○○街3巷4
    號出入之鐵皮屋亦在被告使用中，是基地不定期租賃關係並
    未消滅，從原證10之照片可知，原有房屋門窗壁柱均甚完好
    ，未達於不堪使用之程度，且舊建物除屋頂全部換新外（蓋
    被告為使系爭建物增加面積使用，方將一、二層樓之建物整
    修為三層樓之建物），仍係以舊建物為基礎加以整修，原有
    牆壁均未拆除，此可參原證11之照片即可證明。而屋頂之更
    換乃一般建物常見之修繕，此有台灣高等法院95年上字第
    353 號判決同此見解。從而，舊建物原有狀態既尚未達於不
    堪使用之程度，而被告係以舊有建物為基礎加以整修，基地
    租賃關係並未因舊建物拆除而消滅。原告基於基地租賃關係
    消滅，請求被告拆除目前增建之建物，並返還系爭土地，於
    法未合。原告雖以他案即本院95年訴字第2372號民事判決，
    作為兩造基地租賃關係消滅之論據，惟上開判決並未查明舊
    建物並未全部拆除，且其法律見解與司法院研究意見、最高
    法院86年度台上字第2258號民事判決、84年度台上字第1625
    號民事判決、51年民刑庭總會決議，均有不合，其未就租約
    是否存在為主要攻防與充分辯論，故上開判決理由並不能拘
    束本院之判斷。有關租金部分，被告從未拖欠，被告將95年
    度租金以支票寄予原告，遭原告拒絕受領，被告不得已只得
    將95年度租金提存於台灣士林地方法院提存所，被告並無欠
    繳租金。因本件租賃關係並未消滅，故被告非無權占有，亦
    無不當得利之問題等語置辯。並聲明：原告之訴及其假執行
    之聲請均駁回。如受不利之判決願供擔保請准宣告免為假執
    行。
三、兩造不爭執之事實：
  １坐落台北縣樹林市○○段884 、885 地號土地為原告所有，
    被告早年自前手取得台北縣樹林市○○路○ 段97及99號房屋
    使用權，與原告間成立不定期基地租賃關係，年租金588700
    元，被告於95年7 月拆除97及99號房屋，改為鋼骨結構之建
    物，被告向本院起訴，請求原告出具土地使用同意書予被告
    ，經本院95年訴字第2372號民事判決被告敗訴，被告上訴，
    台灣高等法院以96年上易字第169 號維持第一審判決，而告
    確定。
  ２被告於96年12月24日將95年1 月至12月之租金588700元提存
    於台灣士林地方法院提存所。
四、按法院於確定判決理由中，對訴訟標的以外當事人所主張或
    抗辯之重要爭點，本於兩造辯論之結果所為之判斷結果，除
    有顯然違背法令，或當事人提出新訴訟資料足以推翻原判斷
    之情形外，於同一當事人間，就與該重要爭點有關之他訴訟
    ，不得再為相反之主張，法院亦不得作相異之判斷，此源於
    訴訟上之誠信原則及當事人公平之訴訟法理，避免紛爭反覆
    發生，以達「一次解決紛爭」所生之一種判決效力（拘束力
    ），即所謂「爭點效」，亦當為程序法所容許，最高法院96
    年度台上字第2569號判決參照。本件原告主張被告無權占有
    ，請求拆屋還地等情，被告則辯稱本於基地租賃關係占有云
    云，是兩造間有無基地租賃關係存在，即為本件之爭點。而
    兩造就系爭884 、885 地號所成立之基地租賃關係，業據本
    院95年度訴字第2372號民事判決、臺灣高等法院96年度上易
    字第169 號民事判決認定「兩造間之不定期基地租賃契約已
    因上訴人所有系爭房屋年久失修不堪使用而消滅，被上訴人
    並不負同意上訴人重新建築之義務，亦不負出具土地使用同
    意書予上訴人之義務」，經本院調取前案確定判決卷宗查明
    ，被告已於前案主張原97、99號舊有建物仍有牆壁未拆除，
    並提出現場鋼骨結構之照片為證，其於本院再提出「系爭
    884 、885 地號上，除舊建物97、99號牆壁留存之外，尚有
    連接樹林市○○街3 巷4 號之鐵皮屋存在，地上物並未全部
    拆除」之抗辯，惟查，兩造間租賃契約成立當時係以884 、
    885 地號之全部為租賃範圍，並非以舊建物97、99號，與連
    接樹林市○○街3 巷4 號之鐵皮屋之基地分別成立租賃契約
    ，前案認定兩造間基地租賃關係消滅，當指884 、885 地號
    之全部租賃關係消滅，是被告於本院再提出地上建物仍有部
    分未拆除，並不足以推翻前案判決之認定。被告復未提出前
    案判決有何違背法令之處，揆諸前開說明，自應受前案「兩
    造間之不定期基地租賃契約已因上訴人所有系爭房屋年久失
    修不堪使用而消滅」所拘束，本院不應為不同之認定。
五、查被告占有系爭884 、885 地號土地如附圖A 部分所示面積
    215 平方公尺搭蓋鋼架，如附圖C 部分所示面積91平方公尺
    搭建鐵皮屋，於885 地號如附圖B 部分所示面積12平方公尺
    設防火巷，供被告使用，此業據本院會同台北縣樹林地政事
    務所勘驗現場，製有複丈成果圖及勘驗筆錄可稽。兩造間之
    租賃關係因被告拆除舊建物而消滅，是被告所搭蓋之鋼骨構
    造（如附圖Ａ部分）及現由被告使用之防火巷（如附圖Ｂ部
    分）及鐵皮屋（如附圖Ｃ部分），被告已無占有之權源，原
    告本於所有權，依民法第767 條前段，請求被告將系爭土地
    如附圖A 部分所示面積215 平方公尺之鋼架及如附圖C 部分
    所示面積91平方公尺之鐵皮屋拆除，將上開基地連同885 地
    號如附圖B 部分所示面積12平方公尺之防火巷之土地，返還
    予原告，洵屬有據，應予准許。
六、按無法律上之原因而受利益，致他人受損害者，應返還其利
    益，民法第179 條定有明文。本件被告無正當權源，在原告
    土地上占有使用，其消極地減免應支付使用土地之代價而受
    有利益，致原告受有相當於租金之損害，自已構成不當得利
    。又按城市地方土地之租金以不超過其申報地價年息百分之
    十為限，為土地法第105 條、第97條第1 項所明定。查系爭
    884 、885 地號地目為建，面臨樹林市○○路，附近商店林
    立，市區繁榮，有土地登記謄本及照片可稽，被告在系爭土
    地上搭建鋼架尚未至完工階段，本院斟酌基地之位置、工商
    繁榮程度、利用基地之經濟價值及所得利益等情狀，認不當
    得利之數額以申報地價年息百分之三計算為宜。原告請求自
    95年8 月起至96年12月底止共計17個月之不當得利，查台北
    縣樹林地政事務所未區分884 、885 地號各自測量ＡＢＣ部
    分之面積，惟以ＡＢＣ部分總面積318 平方公尺扣除885 地
    號全部面積199 平方公尺（因885 地號全部被占用），剩餘
    119 平方公尺即為884 地號被占用之面積，查884 地號，96
    年1 月之申報地價（以下均為每平方公尺）為20592 元，系
    爭885 地號為19696 元，此有土地謄本足參。自95年8月1日
    起至96年12月31日止（共518 日）之不當得利，二筆土地合
    計為271203元（20592X119X0.03X518/365+19696X199X0.03
    X518/365=271203）。 每月之不當得利為15925 元（20592X
    119X0.03/12+19696X199 X0.03/12=15925）。又被告自占用
    迄今仍無拆除之意，顯有繼續占用之虞，為此原告依民事訴
    訟法第246 條之規定，提起將來給付之訴，請求被告按月給
    付至拆除日止之不當得利，自屬有據。是原告請求被告給付
    271203元及自97年1 月1 日起至拆除日止按月給付15925 元
    ，為有理由，應予准許，逾此範圍之請求，為無理由，應予
    駁回。
七、原告另請求被告給付95年1 月至6 月之欠租294350元，惟查
    被告已將此部分金額提存於臺灣士林地方法院提存所，就此
    294350元之範圍，可認被告之清償提存符合債務本旨，自生
    清償債務之效力，是原告請求被告給付此部分之租金及自起
    訴狀繕本送達翌日起之遲延利息，為無理由，應予駁回。
八、兩造陳明願供擔保，聲請宣告假執行或免為假執行，經核原
    告勝訴部分（主文第一項），合於法律規定，爰分別酌定相
    當之擔保金額宣告之；主文第二項所命給付之金額未逾50萬
    元，爰依職權宣告假執行；原告其餘假執行之聲請，因訴之
    駁回而失所依據，不予准許。
九、結論：原告之訴為一部有理由，一部無理由，依民事訴訟法
    第79條、第389 條第1 項第5 款、第390 條第2 項、第392
    條，判決如主文。
中    華    民    國    97    年    11    月    14    日
                  民事第三庭法  官  陳映如
以上正本係照原本作成
如對本判決上訴，須於判決送達後20日內向本院提出上訴狀
中    華    民    國    97    年    11    月    14    日
                            書記官  李錦輝


司法院資訊處製作；財團法人民間司法改革基金會備份。
